臺灣高等法院臺中分院刑事判決　　　96年度交上易字第1709號
上　訴　人
即　被　告　甲○○
上列上訴人因過失致死案件，不服臺灣彰化地方法院95年度交訴
字第157號中華民國96年6月21日第一審判決（起訴案號：臺灣彰
化地方法院檢察署95年度相字第4366號），提起上訴，本院判決
如下：
    主  文
原判決撤銷。
甲○○犯過失致人於死罪，處有期徒刑壹年。減為有期徒刑陸月
，如易科罰金，以銀元參佰元即新台幣玖佰元折算壹日。緩刑參
年。
　　事  實
一、甲○○前於民國93年間，因服用酒類不能安全駕駛動力交通
    工具而駕駛罪，經法院判處拘役52日確定，於94年12月21日
    易科罰金執行完畢（不構成本案之累犯）。
二、甲○○平日在彰化縣彰化市○○路之市場內擺攤賣早點，黃
    麗汝為其女友。95年5月7日下午近2時許，甲○○收攤結束
    當日營業後，隨即與常在該攤位幫忙之友人李振富一同飲酒
    ，迨同日下午3時許結束時，甲○○共飲用米酒約2、3杯（1
    杯容量約為75CC）、罐裝啤酒約2瓶。至同日下午4時許，甲
    ○○酒後（未達精神耗弱或心神喪失之程度）準備駕駛其所
    有之OX-8639號自用小貨車，欲載黃麗汝一同離去，二人上
    車後發現車輛無法發動，甲○○即央請在場之李振富等人幫
    忙在車後推車至附近下坡路段，欲利用下坡車速加快時，入
    檔發動引擎。甲○○、黃麗汝原分別坐在該車副駕駛座及駕
    駛座上，由甲○○操控方向盤，李振富等人則在車後推車。
    推行一段路後仍無法發動，黃麗汝即下車至車輛右側一同幫
    忙推車，甲○○仍坐於駕駛座操控方向盤。一行人將該自用
    小貨車推近下坡為右彎之路段，且道路右側（以肇事車輛行
    向判斷）為幾乎與地面垂直之混凝土邊坡。甲○○應注意操
    控車輛行向，避免車輛失控右偏而擠壓在車輛右側與混凝土
    邊坡間推車之黃麗汝，依當狀況又非不能注意。甲○○復在
    該處擺攤賣早點多年，熟稔地形，竟於該小貨車在下坡路段
    滑行至彰化縣彰化市○○路10號前接近右彎道之轉彎處時，
    因疏未注意控制好車輛方向盤，致該小貨車往右偏行，而將
    正在車輛右側推車之黃麗汝往邊坡擠壓，黃麗汝因而受有左
    右胸部多發性肋骨骨折、併發左右側大量血氣胸等之傷害，
    經送醫急救，仍不治死亡。惟黃麗汝在醫院進行急救時向警
    員林志仰說明肇事者為甲○○，林志仰因而發覺甲○○之犯
    罪嫌疑，隨後甲○○於同日下午6時58分許，為警測得呼氣
    酒精濃度達1.12MG/L（甲○○服用酒類不能安全駕駛動力交
    通工具而駕駛之部分未據起訴）。
三、案經彰化縣警察局彰化分局報請臺灣彰化地方法院檢察署檢
    察官偵查起訴。
    理    由
壹、證據能力
一、證人李振富於警詢中之陳述：
    按被告以外之人（包括證人、鑑定人、告訴人、被害人及共
    同被告等）於檢察事務官、司法警察官或司法警察調查中所
    為之陳述，與審判中不符時，其先前之陳述具有較可信之特
    別情況，且為證明犯罪事實存否所必要者，得為證據，刑事
    訴訟法第159條之2定有明文。所謂「前後陳述不符」之要件
    ，應就前後階段之陳述進行整體判斷，以決定其間是否具有
    實質性差異，惟無須針對全部陳述作比較，陳述之一部分有
    不符，亦屬之。而所謂「較可信之特別情況」之情形，亦應
    就前後陳述時之各種外部情況進行比較，以資決定何者外部
    情況具有可信性。若陳述係在特別可信之情況下所為，則虛
    偽陳述之危險性即不高，雖係審判外陳述，或未經被告反對
    詰問，仍得承認其有證據能力。查本件證人李振富於警詢之
    陳述與法院審理時之證述已有前後陳述不符之情形，本院審
    酌其於警詢中之證述距案發日較近，當時記憶自較深刻，可
    立即反應所知，不致因時隔日久而遺忘案情；且較無來自被
    告或其他成員同庭在場之壓力而出於虛偽不實之指證，或事
    後串謀而故為迴護被告之機會，揆諸上開說明，其於警詢中
    所為之陳述，客觀上應具有較可信之特別情況，且亦為證明
    犯罪事實存否所必要，依上揭規定，其於警詢中之證言自有
    證據能力。
二、證人莊李春燕、丙○○於警詢中之陳述：
    證人莊李春燕及丙○○均未於審判中以證人身份於審判期日
    到庭作證陳述，並接受被告、辯護人之對質、詰問，故二人
    於警詢中之陳述並無與審判中陳述不符之情形，核無上開旨
    揭傳聞法則例外之適用，故無證據能力。
三、其餘本案下列引用之供述及非供述證據，經原審法院依法踐
    行調查證據程序，公訴人及被告、辯護人均不爭執各該證據
    之證據能力，且亦查無依法應排除其證據能力之情形，是後
    述所引用其餘證據之證據能力均無疑義。
貳、認定犯罪事實所憑之證據及理由：
一、上訴人即被告甲○○（下稱被告）對於上開時地酒後，因車
    輛故障，欲以推車加速放開離合器入檔方式發動引擎，乃央
    請在場之人幫忙推車，惟因酒後操控車輛不當，致該車滑行
    至下坡路段轉彎處前，往右即邊坡山壁方向偏離，使被害人
    黃麗汝遭該車輛往邊坡擠壓，受有上開傷勢，送醫急救不治
    死亡之事實，坦承不諱；但辯稱其並非坐於駕駛座，而係在
    駕駛座旁之車外，控制方向盤並推車云云。
二、被告甲○○央請他人幫忙推車時，黃麗汝及被告仍坐在車內
    ，車後有李振富等人推車，並由被告坐於駕駛座操控方向盤
    一情，業據在場目擊證人李振富於警詢及偵查中證述綦詳（
    見相字第326號相驗卷第9-12頁、偵字第4366號卷第112-113
    頁）。雖證人李振富於96年5月3日原審法院審理時翻異前詞
    ，改稱：被告一直在車外，並無上車坐於駕駛座上操控車輛
    云云（見原審卷第176頁背面）。惟核證人李振富於偵查中
    陳述並無異狀，且李振富回答後，檢察官會再確認李振富之
    真意，李振富會再以點頭或是、或否回答，有時李振富會先
    描述，檢察官再重行確認覆誦一次，其中李振富除一再確定
    被告係在事故後才下車等語外，關於檢察官提示李振富之警
    詢筆錄部分，檢察官乃請法警將李振富之警詢筆錄帶至李振
    富面前，並請法警逐字將筆錄內容唸予李振富確認，李振富
    在一旁頻頻點頭，嗣偵查筆錄製作完畢後，檢察官亦將筆錄
    交由法警再次帶至李振富面前，由法警逐字唸筆錄內容予李
    振富確認無誤後，李振富始於筆錄上簽名等情，業據原審法
    院勘驗證人李振富之偵查光碟後載明勘驗結果在卷足考（見
    原審卷第170頁背面、第171頁）。證人李振富於偵查中所陳
    ，顯係出於自由意識所為，其警詢筆錄所載之內容亦確為其
    所陳至明。再查，證人李振富為被告甲○○之友人，平日幫
    被告甲○○賣早點，賺取三餐及數百元零用，此情為證人李
    振富於原審法院審理時證述明確（見原審卷第169頁背面）
    。被告甲○○亦陳述證人陳述實在。且案發當日，被告甲○
    ○即係與李振富一同飲酒，亦為被告甲○○於警詢中自陳無
    誤（見同上相驗卷第37頁）。在在顯示證人李振富與被告甲
    ○○之交情匪淺，查無證人李振富有構陷之故意及事證，是
    證人李振富於警詢及偵查中所陳應為事實，堪以採信，其於
    原審法院審理時所為證言，除因時日已遠（與案發時已相隔
    約1年）記憶較為模糊，亦顯係迴護被告之詞，不足採據。
三、被害人黃麗汝原坐於車上，後下車至車輛右側幫忙推車乙節
    ，亦據證人李振富於警詢及偵查中證述明確（見同上相驗卷
    第10頁、偵查卷第112頁），被告甲○○亦於警詢中自陳：
    黃麗汝在下坡路段前便下車走至自小貨車右側協助推車等語
    （見同上相驗卷第35頁），互核二人所述被害人黃麗汝下車
    動向之情節大致相符，應足以採信。
四、被告甲○○自始即坐在自小貨車駕駛座上操控車輛，未曾下
    車，除據證人李振富於警詢及偵查中證述在卷外，並據目擊
    證人洪宗義於原審法院審理時證稱屬實（見原審卷第36-38
    頁、第145頁）。且被告甲○○自陳：該小貨車為手排車，
    因故障無法發動，伊打算以推車之方式即將車推至下坡路段
    ，使車行達一定速度，再打一檔發動等語，顯見被告甲○○
    當時係欲以手推車方式啟動該手排之小貨車。參以證人即國
    道公路警察局而有駕駛手排車7年經驗之警員林志仰到庭證
    述：如欲以手推車方式啟動車輛，須先將排檔打至一檔，離
    合器踩到底，才推得動，接著後面一定要有人推車，推至一
    定速度後，須有人馬上放掉離合器，並同時開啟電門，才有
    可能發動等語（見原審卷第139頁）。則以此方式發動車輛
    引擎，須有人踩放離合器，因此被告甲○○不可能離開駕駛
    座而仍可踩放離合器。是被告甲○○辯稱伊一直站在車外打
    開車門操控小貨車之方向盤云云，與事實不合，不足採取。
    證人李振富、洪宗義證述被告甲○○自始至終均在車內駕駛
    座操控車輛之情屬實。
五、被害人黃麗汝係遭車擠壓至邊坡處，身體翻轉位移，擦瘀傷
    多在左側，造成左右胸部多發性肋骨骨折、併發左右側大量
    血氣胸死亡之情，亦經臺灣彰化地方法院檢察署檢察官督同
    檢驗員相驗屬實，有勘驗筆錄、驗斷書、法務部法醫研究所
    95年7月7日法醫理字第0950002342號函所附法醫複驗鑑定書
    及秀傳紀念醫院法醫參考病歷摘要各1份、相驗照片14幀在
    卷為憑。被害人黃麗汝確係遭上開被告甲○○所操控之故障
    小貨車擠壓至山壁，造成肋骨骨折、大量血氣胸而死亡之事
    實，可以認定。
六、按汽車駕駛人飲用酒類後其吐氣所含酒精濃度超過每公升0.
    25毫克者，不得駕車；又汽車行駛時，駕駛人應注意車前狀
    況，並隨時採取必要之安全措施，道路交通安全規則第114
    條第2款及第94條第3項分別定有明文。被告甲○○操控故障
    車輛，使該車輛行駛在道路上，自屬駕駛車輛行為。又被告
    甲○○肇事為警查獲後，所測呼氣酒精濃度達1.12MG/L，有
    彰化縣警察局道路交通事故當事人酒精測定紀錄表1紙附卷
    可稽（見同上相驗卷第29頁）。被告甲○○因上揭小貨車故
    障無法發動，欲以推車加速至相當速度後入檔啟動車輛，因
    而自始即坐在小貨車駕駛座上操控方向盤，且已知被害人黃
    麗汝走至車輛右側即靠近邊坡側推車。被告甲○○在下坡路
    段，以上開推車方式發動引擎，應注意黃麗汝在車輛靠近山
    壁邊坡之一側幫忙推車，須小心控制方向盤，以避免車輛右
    偏擠押黃麗汝。而依當時狀況，又無不能注意之情事，竟疏
    未注意，未能小心控制好車輛方向盤，致該小貨車往右偏行
    ，將被害人黃麗汝往邊坡擠壓因而受傷致死，被告甲○○明
    顯已違反前揭規定，其酒後駕車且未隨時採取必要之安全措
    施以致肇事，有過失至為昭明。又被告之過失行為即係造成
    被害人死亡之直接原因，二者間具有相當因果關係無疑。
七、被害人家屬雖質疑被告甲○○之舉係故意傷害被害人黃麗汝
    致死等語，且證人即承辦警員林志仰亦到庭證稱：當時黃麗
    汝在醫院急救時，曾向渠表示「是阿宏故意撞我的」乙節（
    見原審卷第138頁）。然查，被害人黃麗汝雖係遭被告甲○
    ○所駕駛之小貨車朝邊坡方向擠壓因而受創致死。惟依現場
    血跡、車輛燈殼碎片等散落物，係沿路散落遺留，山壁上刮
    擦痕、車身上擦撞痕等跡證，有拖曳痕跡，車輛右前車身並
    無直接撞擊山壁之明顯凹痕等，有上開警局勘察現場及車輛
    照片存卷可參諸情觀之（見同上偵查卷第86-89頁、原審卷
    第72頁），可知現場並無被告甲○○所駕上揭車輛車頭有故
    意偏斜直接朝邊坡山壁撞擊之客觀跡證。再以當時行車寬度
    銳減，道路一側即車輛左側已遭停放之車輛及攤位佔據，場
    景有上開現場照片足資比對，則在該路段緊靠右側行車，是
    為當然，故被告甲○○於偵查中供稱：到下坡時，因攤販東
    西擺在路邊，所以伊靠右手邊走等語，與常情並不相悖，足
    以採信。再揆之肇事地點為下坡路段臨近一右彎道前，有現
    場照片3幀（見同上相驗卷第19、23頁）及彰化縣警察局彰
    化分局95年6月15日彰警分偵字第0950011564A號函所附現跡
    證示意圖1紙可資參考（見同上偵卷第92頁）。是被告甲○
    ○在肇事地點處將方向盤往右打，本屬合理之駕車行為。依
    上說明，被告甲○○如未能正確控制方向盤，可能方向盤向
    右打之幅度稍大，即可能造成車輛右偏過度撞擊邊坡山壁之
    情形。目擊證人洪宗義亦於原審法院審理時證稱：快要到下
    坡轉彎的地方，車子稍微往山壁偏，就看到被害人被車子壓
    到了等語（見原審卷第145頁），益徵該車並非突然故往右
    偏，而係稍微向右偏移即已肇事。被告甲○○於偵查中辯稱
    ：會撞到被害人，係因方向盤沒有控制好，又是下坡等語，
    可以採信。被害人黃麗汝雖親口向警員林志仰表示係被告甲
    ○○故意撞伊一語，目擊證人李振富復於警詢及偵查中證稱
    ：當時被告與被害人有爭吵等語，然現場既無客觀跡證足認
    被告甲○○所駕車輛係故意朝右偏斜撞擊山壁，且依當時狀
    況，被告甲○○操控該故障車輛不慎即可能造成本件憾事，
    依「罪證有疑、利於被告」之原則，自不能僅因被告與被害
    人事先有爭吵即謂被告有故意傷害被害人而駕車故將被害人
    朝山壁擠壓之行為。另核被害人黃麗汝遭受車輛擠壓至山壁
    而嚴重受創，該車當時正係被告甲○○操控，加上先前二人
    又曾爭吵，是以被害人將此種種加以聯想，得出被告甲○○
    係故意撞伊之結論，明顯為被害人自己之意見，尚不得直接
    據為不利被告之證明。此外，又查無其他積極事證足資證明
    被告有故意將車輛朝右撞擊山壁邊坡之情形，自不得僅以車
    輛向右偏移撞擊山壁邊坡及被害人自己之推論遽謂被告甲○
    ○有傷害被害人之故意。
八、按刑法上所謂業務，係指個人基於其社會地位繼續反覆所執
    行之事務，包括主要業務及其附隨之準備工作與輔助事務在
    內。此項附隨之事務，並非漫無限制，必須與其主要業務有
    直接、密切之關係者，始可包含在業務概念中，而認其屬業
    務之範圍。上訴人以養豬為業，其主要業務似係從事豬隻之
    生產、養殖、管理、載運、販賣等工作，倘上訴人並非經常
    駕駛小貨車載運豬隻或養豬所需之飼料等物，以執行與其養
    豬業務有直接、密切關係之準備工作或輔助行為，僅因欲往
    豬舍養豬，單純以小貨車做為其來往豬舍之交通工具，自不
    能謂駕駛小貨車係上訴人之附隨事務（最高法院89年台上字
    第8075號判例意旨參照）。查被告自承以在前揭案發地點附
    近市場擺設攤位販賣早點為業，主要業務當係早點之製作、
    販賣等工作，復供承因早點之食材即在當地市場內購買、並
    在該地租有倉庫儲存，無庸駕車載運材料或相關物品，因此
    有時騎乘機車、有時駕車前往從事早點攤位之經營等語（見
    原審卷第200頁）。則依上供陳，被告甲○○顯非經常駕駛
    小貨車執行與其經營販賣早點業務有直接、密切關係之準備
    或輔助行為，而係單純以小貨車為往來攤位之交通工具而已
    ，此外，復查無其他積極證據足證駕駛車輛為被告從事之主
    要業務或附隨業務，按諸上揭要旨說明，自無從認定被告為
    從事駕駛業務之人。
九、綜上證據參互以觀，被告甲○○因過失致人於死之事證明確
    ，所辯無非圖卸之詞，不足採信，犯行堪以認定。
、論罪科刑理由
一、比較新舊法：
    被告行為後，刑法於94年2 月2 日修正公布、刑法施行法於
    95年6月14日修正公布，並均於95年7月1日施行。經綜合比
    較新、舊法之結果，以被告行為時之舊法較有利於被告，依
    刑法第2條第1項前段規定，本案自應一體適用被告行為時之
    法律即修正前刑法有關規定。
二、核被告甲○○所為，係犯刑法第276條第1項之因過失致人於
    死罪。又被告甲○○酒醉駕車，致被害人死亡，依法應負刑
    事責任，其所犯過失致死罪應依道路交通管理處罰條例第86
    條第1項之規定，加重其刑。本件犯罪時間在96年4月24日以
    前，所犯之罪為刑法第276條第1項之過失致死罪，應依中華
    民國96年罪犯減刑條例減輕其刑。
三、原審認被告犯行明確，對之論處罪刑，固非無見。但原審判
    決未及依中華民國96年罪犯減刑條例減輕其宣告刑，嫌有未
    洽。又刑法施行法第1條之1第1項規定：中華民國94年1月7
    日刑法修正施行後，刑法分則編所定罰金之貨幣單位為新台
    幣。同法第2項規定：94年1月7日刑法修正施行後，就其所
    定數額提高為三十倍。但72年6月26日至94年1月7日新增或
    修正之條文，就其所定數額提高為三倍。揆其立法說明，該
    條文第2項係考量新修正之刑法施行後，不再適用現行法規
    所定貨幣單位折算新台幣條例，為使罰金數額趨於一致，避
    免衍生新舊法比較適用問題，以緩和實務適用法律之衝擊之
    前提下，規定第2項如上。顯見刑法施行法第1條之1第2項增
    訂後，刑法條文定有罰金者，自無再適用罰金罰鍰提高標準
    條例第1條提高倍數之餘地。原判決據上論結欄未援引修正
    後刑法施行法第1條之1第2項規定，而係援引罰金罰鍰提高
    標準條例第1條前段規定，資為罰金提高倍數之依據，按諸
    前揭說明，其適用法則即有未當。又被告已與被害人家屬成
    立調解，願分期賠償損害，獲得諒解，原審未及審酌。被告
    上訴指摘原審判決量刑過重，尚非全無理由，應由本院將原
    審判決撤銷改判。查被告前已因服用酒類不能安全駕駛動力
    交通工具而駕駛罪，經法院判處拘役52日確定，於94年12月
    21日易科罰金執行完畢（不構成本案之累犯），有臺灣高等
    法院被告前案紀錄表可按，今又於服用酒類後呼氣酒精濃度
    已達1.12MG /L之酒醉程度下駕駛故障車輛，無視他人之生
    命安全，終至肇事致被害人傷重不治死亡，造成無可挽救之
    遺憾，並使被害人家屬痛失至親，犯罪所生危害甚鉅，且其
    犯罪後未即坦承犯行，並向警佯稱係他人駕駛車輛，意圖逃
    脫罪責，已與被害人家屬達成民事調解，及其智識程度、品
    行、犯罪之方法、手段等一切情狀，量處如主文所示之刑，
    並依中華民國96年罪犯減刑條規定減其宣告刑，並諭知易科
    罰金之折算標準。又被告前未曾受有期徒刑以上刑之宣告，
    本案係偶發過失犯，已於本院承認犯行，並與被害人家屬成
    立調解，經此刑之宣告後，應知警惕而無再犯之虞，本院因
    認暫不執行其刑為當，予以宣告緩刑，用啟自新。
肆、據上論斷，應依刑事訴訟法第369條第1項前段、第364條、
    第299條第1項前段，刑法第276條第1項、第2條第1項，修正
    前刑法第41條第1項前段、第74條第1項第1款，修正前罰金
    罰鍰提高標準條例第2條前段，刑法施行法第1條之1第2項，
    道路交通管理處罰條例第86條第1項，中華民國96年罪犯減
    刑條例第2條第1項第3款、第7條、第9條，判決如主文。
本案經檢察官乙○○到庭執行職務。
中　　華　　民　　國　　96　　年　　12　　月　　26　　日
            刑事第九庭  審判長法  官  陳  筱  珮
                              法  官  康  應  龍
                              法  官  趙  春  碧
上列正本證明與原本無異。
不得上訴。
                              書記官  胡　美　娟
中　　華　　民　　國　　96　　年　　12　　月　　27　　日
論罪科刑法條：
中華民國刑法第276條
因過失致人於死者，處2年以下有期徒刑、拘役或2千元以下罰金
。
從事業務之人，因業務上之過失犯前項之罪者，處5年以下有期
徒刑或拘役，得併科3千元以下罰金。
道路交通管理處罰條例第86條
汽車駕駛人，無駕駛執照駕車、酒醉駕車、吸食毒品或迷幻藥駕
車、行駛人行道或行經行人穿越道不依規定讓行人優先通行，因
而致人受傷或死亡，依法應負刑事責任者，加重其刑至二分之一
。
汽車駕駛人，在快車道依規定駕車行駛，因行人或慢車不依規定
，擅自進入快車道，而致人受傷或死亡，依法應負刑事責任者，
減輕其刑。
